【裁判字號】    89,上易,1484
【裁判日期】    890919
【裁判案由】    詐欺
【裁判全文】
臺灣高等法院臺南分院刑事判決              八十九年度上易字第一四八四號  Ｇ
      上  訴  人
      即自訴人    甲  ○  ○
      擔當訴訟人  臺灣高等法院臺南分院檢察署檢察官
      被      告  乙  ○  ○
右上訴人因被告詐欺案件，不服臺灣臺南地方法院八十九年度自字第八九號中華民國
八十九年七月十八日第一審判決，提起上訴，本院判決如左：
      主      文
上訴駁回。
      理      由
一、自訴意旨略以：乙○○因駕駛ＳＡＡＢ牌自小客車，至自訴人甲○○開設於臺南
    市○○路上「度小月汽車音響店」洗車而結識。於八十七年四月間，被告復駕駛
    該黑色自小客車前來表示欲裝設汽車音響，並向自訴人表示信用良好，請自訴人
    相信其信用，自訴人因其信誓旦旦表示該車價值一百多萬元，一定會付清此筆十
    一萬元之音響費用，不疑有他，依約裝好其所要音響，並收下被告交付之支票二
    紙，支票屆期提示，竟遭退票，且不知行蹤，因認其涉犯刑法第三百三十九條第
    一項詐欺罪嫌。
二、按犯罪事實應依證據認定之，無證據不得推定其犯罪事實；又不能證明被告犯罪
    者，應諭知無罪之判決；刑事訴訟法第一百五十四條、第三百零一條第一項分別
    定有明文。又認定不利於被告之事實，須依積極證據，苟積極證據不足為不利於
    被告事實之認定時，即應為有利於被告之認定，更不必有何有利之證據（最高法
    院三十年上字第八一六號判例參照）。再事實之認定，應憑證據，如未能發現相
    當證據，或證據不足以證明，自不能以推測或擬制之方法，為裁判基礎（最高法
    院四十年臺上字第八六號判例參照）。又告訴人之告訴，本以使被告受刑事訴追
    為目的，故其陳述是否與事實相符，自應調查其他證據，以資審認，苟其所為攻
    擊之詞，尚有瑕疵，則在此瑕疵未予究明以前，即不能遽採為斷罪之基礎（最高
    法院五十二年臺上字第一三００號、六十一年臺上字第三０九九號判例參照）。
    此在自訴案件，亦應為相同之解釋。且刑法第三百三十九條第一項詐欺罪成立要
    件，以意圖為自己或第三人不法所有，以詐術使人將本人或第三人之物交付為要
    件，所謂以詐術使人交付，必須被詐欺人因其詐術而陷於錯誤，若其所用方法不
    能認為詐術，亦不致使人陷於錯誤，即不構成該罪（最高法院四十六年臺上字第
    二六０號判例參照）。
三、本件自訴人甲○○認被告乙○○涉有詐欺罪嫌，無非係以被告曾向自訴人表示信
    用良好，及其所簽發之支票二紙屆期提示均遭退票等，為其主要論據。
四、被告未於辯論期日到庭，其於原法院訊問時對於有向自訴人購買音響而積欠上開
    款項等事實固均坦承，惟堅決否認有何詐欺之犯意，辯稱：伊裝音響之後，因做
    生意失敗而跳票，並非拿明知會跳票之支票給自訴人，因為那是自己的票，跳票
    後未與自訴人解決是因也欠別人很多錢才會跑路，實無要詐騙自訴人之故意等語
    。經查：自訴人於原審審理中陳稱：「他（即被告）於八十八年二月時確有去找
    我說要解決（這件事），但是我不在，房東也沒有告訴我。我在找不到他時，聽
    很多人說他做生意失敗，是在裝音響後，我認為他應該不是故意要詐騙我。」（
    詳原審卷第五十頁），足見被告上開並非自始即故意要詐騙自訴人等辯解，尚非
    全然無據，且與常理無悖，應堪以採信。又債務人於債之關係成立後，其有未依
    約定本旨履行者，在社會一般交易經驗上常見之原因非一，舉凡因不可歸責於己
    之事由而不能給付，或因合法主張抗辯而拒絕給付，甚至在負債之後始行惡意遲
    延給付，皆有可能，非可盡予推定為自始無意給付之詐欺犯罪一端；而刑事被告
    依法不負自證無罪之義務，若無積極證據足證被告在債之關係發生時，自始即有
    不法所有之意圖，縱使被告就所負債務，惡意違約，不為履行，仍為民事上問題
    ，尚不得違反刑事訴訟法第一百五十四條之規定，僅憑單純債務不履行之狀態而
    推定被告於負債之初即有詐欺之故意。且依一般社會經驗，遠期票據本須承擔高
    度的信用風險，對於日後債務人之經濟財務狀況可能生變導致票據不獲兌現之結
    果，尤屬可得預見之不利益及風險，要不得解為是因債務人施用詐術而使債權人
    陷於錯誤。
五、綜上所述，被告於購買音響之初，既不能認定有詐欺之不法所有意圖，亦不能認
    定有施用詐術之行為，亦不致使人陷於錯誤，而為財物之交付，自不能以被告未
    付款項，及支票不獲兌現等事實，遽認被告涉嫌詐欺，且被告於原審審理中業已
    與自訴人達成民事和解，此亦有協議書一紙在卷可稽。本件依調查所得證據尚不
    足以證明被告確有自訴人所指之上開詐欺犯行，此外復查無其他積極證據足資證
    明被告乙○○有何詐欺取財犯行，被告被訴詐欺財罪嫌，應屬不能證明，原審因
    予諭知無罪判決，經核於法並無不合，自訴人上訴意旨，仍執前詞，指摘原判決
    不當，為無理由，應予駁回。
六、本件自訴人經合法傳喚，無正當理由不到庭，爰依法通知檢察官擔當訴訟。被告
    經合法傳喚，無正當理由不到庭，爰不待其陳述，逕行判決。
據上論斷，應依刑事訴訟法第三百六十八條、第三百四十三條、第三百三十一條第二
項、第三百七十一條，判決如主文。
本案經檢察官曾顯智到庭執行職務。
中    華    民    國      八十九      年      九      月      十九      日
                                  臺灣高等法院臺南分院刑事第五庭
                                      審判長法官  茆    臺    雲
                                            法官  曾    平    杉
                                            法官  李    文    福
右正本證明與原本無異。
不得上訴。
                                      法院書記官  李    良    倩
中    華    民    國      八十九      年      九      月     二十       日


司法院資訊處製作；財團法人民間司法改革基金會備份。
